臺灣高等法院民事判決　　　　　　　　　95年度上字第1097號
上　訴　人　乙○○
訴訟代理人　賴玉山律師
　　　　　　洪瑞悅律師
被上訴人　　甲○○
　　　　　　　　　　　　4號
訴訟代理人　林玠民律師
上列當事人間損害賠償事件，上訴人對於中華民國95年10月20日
臺灣士林地方法院94年度訴字第866號第一審判決提起上訴，本
院於96年10月16日言詞辯論終結，判決如下：
    主  文
原判決除確定部分外廢棄。
上開廢棄部分，被上訴人在第一審之訴及假執行之聲請均駁回。
第一、二審訴訟費用除確定部分外，由被上訴人負擔。
    事實及理由
一、本件被上訴人主張：兩造於民國92年2月間經由訴外人信義
    房屋仲介股份有限公司（下稱信義房屋）居間而訂立買賣契
    約，由伊以新台幣（下同）8000萬元向上訴人購買坐落台北
    市○○○路○段114巷41弄4號房屋及土地（下稱系爭房地）
    ，價金之交付及房地移轉登記均已完成，並於92年4月3日點
    交。嗣訴外人林美津於94年5月10日以伊買受之圍牆至芭蕉
    樹部分建物，係無權占用林美津所有之台北市○○區○○段
    1小段570地號土地（下稱570號土地）為由，訴請伊拆除占
    用部分之建物，並請求損害賠償及返還不當得利，經原法院
    94年度訴字第456號判決（下稱另案判決）認定圍牆至芭蕉
    樹部分如附圖（即原審卷第41頁）組別B所示39.8平方公尺
    之面積，確實無權占用林美津所有之570號土地，伊應將上
    開無權占用之建物拆除，將該部分土地返還林美津，並應給
    付林美津自92年4月3日起至94年5月10日止之相當於租金之
    損害金6萬5670元，及自94年5月11日起至返還土地之日止，
    按月給付林美津2627元在案。而關於拆除上開無權占用建物
    及重建圍牆所需相關費用，以及拆除上開建物後造成伊購買
    標的整體價值減損之數額，業經兩造於本件訴訟進行中，協
    議送請台北市建築師公會鑑定，有該公會95年6月16日（95
    ）(十四)鑑字第346號鑑定報告書（下稱系爭鑑定報告書）可參
    。伊依另案判決須賠償林美津相當於租金之損害金部分，伊
    僅請求上訴人賠償自92年4月3日起至94年5月10日止之6萬
    5670元，及自94年5月11日起按月應給付2627元，共11月之
    金額2萬8897元，合計9萬4567元。另伊拆除無權占用建物及
    重建圍牆之費用共46萬8772元。又拆除上開建物後，伊所購
    買標的之整體價值減損金額317萬5800元。查上訴人出售之
    圍牆至芭蕉樹部分，遭第三人主張為無權占用而必須拆除及
    給付相當於租金之損害金，自應負物之瑕疵擔保責任，又上
    訴人故意不告知上開瑕疵，依民法第360條、第227條、第
    226條第1項規定，先位請求上訴人應負損害賠償責任。惟如
    認為上訴人出售之圍牆至芭蕉樹部分，係該部分之「永久使
    用權」而非「物」，則上訴人未履行擔保「永久使用權」權
    利無缺之義務，屬於權利瑕疵，上訴人仍應依民法第349條
    、第353條負不履行之損害賠償責任。又上訴人所為之給付
    為不完全之給付，爰依民法第227條、第226條第1項之規定
    ，請求擇一而判命上訴人應給付伊373萬9139元本息之判決
    （原審判命上訴人給付361萬1487元本息，餘則駁回被上訴
    人請求。被上訴人就其敗訴部分並未聲明不服）。答辯聲明
    ：駁回對造之上訴。
二、上訴人則以：伊出售之建物及土地，已載明於系爭合約書，
    僅台北市○○區○○段一小段310地號土地（下稱310土地）
    、311地號土地（下稱311土地），及門牌號碼為台北市○○
    ○路○段114巷41弄4號之房屋（下稱為系爭房地），並不包
    括另案判決所認定之圍牆至芭蕉樹部分如附圖組別B所示面
    積之570號土地。伊除已於簽約前明確告知被上訴人上開圍
    牆內有占用他人土地外，並言明該部分土地非本件買賣標的
    之範圍。伊已依系爭合約書履行出賣人之義務，自無被上訴
    人所述不完全給付或給付不能情事，被上訴人請求伊賠償，
    其先位及備位之請求，均無理由。至於系爭鑑定報告書計算
    價值減損之金額時，以本件買賣包含上開圍牆內有占用他人
    土地之部分為前提，即屬誤謬，另計算圍牆重建之金額，亦
    漏未計算該圍牆完成建造已有34年之久之折舊情形，上開二
    部份之鑑定，應不能採信。而縱令認為上開圍牆至芭蕉樹部
    分之他人土地為本件買賣標的之範圍，然依系爭合約書第8
    條第4項之約定，因系爭房地已於92年4月3日完成點交，則
    陳美津嗣於94年5月10日始起訴請求被上訴人拆除上開圍牆
    所造成之損害等，亦應由被上訴人自行承擔。況被上訴人所
    列之三項求償金額，實際上均未發生，自亦不得請求伊賠償
    。如伊應賠償，則因伊妻於被上訴人看屋時已明確告知上開
    圍牆內有占用他人土地之情形，被上訴人未詳加查證仍為買
    受，其就損害之發生或擴大與有過失，伊得主張過失相抵等
    語，資為抗辯。上訴聲明：(一)原判決不利於上訴人部分廢棄
    。(二)上廢棄部分，被上訴人在第一審之訴及假執行之聲請均
　　駁回。
三、兩造不爭執之事實：
  (一)被上訴人於92年2月28日經訴外人信義房屋居間，與上訴人
    簽訂系爭合約書，購買上訴人所有門牌號碼台北市士林區○
    ○○路○段114巷41弄4號房屋（下稱系爭房屋），合約書所
    載標的為：第10918號建物即系爭房屋、310土地、
    311土地。總價金為8000萬元，系爭房屋係坐落於311號土地
    ，兩造業已完成價金之交付及系爭房地過戶，並於92年4月3
    日完成點交。
  (二)系爭房屋之部分庭院（即圍牆至芭蕉樹部分），占用林美津
    所有之570地號土地，面積如附圖組別B所示39.8平方公尺。
    林美津於94年5月10日起訴主張兩造無權占用570地號土地，
    經原法院94年度訴字第456號審理，於95年4月21日判決認定
    圍牆至芭蕉樹部分，係無權占用570地號土地，而判決本件
    被上訴人應將無權占用部分之建物拆除，將土地返還林美津
    ，並給付林美津6萬5670元，及自94年5月11日起至返還土地
    之日止，按月給付2627元；而上訴人亦應給付林美津7萬880
    4元，及自94年11月24日起至清償日止，按年息百分之五計
    算之利息。
  (三)被上訴人業已給付林美津9萬4567元，並將占用系爭570地號
    土地之圍牆拆除，且已返還占用之土地予林美津。
四、兩造爭執者，厥為：
  (一)圍牆至芭蕉樹部分是否屬系爭合約書之買賣標的範圍？
  (二)於簽訂系爭合約書前，上訴人是否已告知被上訴人圍牆至芭
    蕉樹部分，係無權占有他人所有之土地？
  (三)系爭合約書第8條第4款約定之適用，是否及於圍牆至芭蕉樹
    部分？
  (四)系爭圍牆於交付被上訴人後有無整建？
  (五)被上訴人請求上訴人賠償其因給付訴外人林美津不當得利，
    而受之損害9萬4567元，是否有理由？
  (六)被上訴人請求上訴人賠償因拆除圍牆，系爭房屋所受之價值
    減損317萬5800元，是否有理由？
  (七)被上訴人請求上訴人賠償拆除及重建圍牆所需費用46萬8772
    元，是否有理由？
  (八)被上訴人如因本件買賣受有損害，則損害之發生，是否與有
    過失？茲分述之。
五、圍牆至芭蕉樹部分是否屬系爭合約書之買賣標的範圍部分：
    本件被上訴人固主張其係以現況買受系爭房地，並舉證人即
    當時在場全程陪同之信義房屋人員何明龍為證，而證人何明
    龍固亦證稱：「使用是看現況是有包含圍牆到芭蕉樹部分，
    ‧‧當初賣的時候是以現況來賣的」等語（見原審卷第60
    頁）；惟查：
  (一)兩造訂立之買賣契約書第一條就買賣標的標示及買賣權利範
    圍僅記載：第10918號建物即系爭房屋，為二層加強磚造
    建物、310地號土地、地目建、面積9平方公尺、311地
    號土地、地目建、647平方公尺，有買賣契約書可按（見原
    審卷第7頁），除此外，別無其餘土地地號或房屋或「含庭
    院」全部或「庭院內」占用他人土地之所有權或永久使用權
    之記載，而被上訴人取得之不動產所有權經登記者為：第
    10918號建物，建物門牌中山北路7段114巷41弄4號加強磚造
    建物、310地號土地、地目建、面積9平方公尺、311 地
    號土地、地目建、642平方公尺、311-1地號土地（分割自
    311地號）、5平方公尺，有土地及建物登記簿謄本可參（見
    原審卷第125至128頁），且上訴人於92年4月3日將前揭買賣
    標的土地及房屋完成點交被上訴人管理，亦為被上訴人所不
    爭執，況買賣時被上訴人之妻已明確告知系爭圍牆至芭蕉樹
    部分係占用他人土地（詳後述），則倘兩造之買賣契約確有
    含庭院全部所有權或使用權之出售，而該庭院尚有部分占用
    他人土地，則衡諸常情，應無不於買賣契約內載明，俾免日
    後紛爭。而信義房屋為國內知名之仲介公司，倘確有此種事
    關買賣範圍及價金計算之仲介，為免買賣雙方日後徒生糾紛
    ，更應無不於契約內記載之理，然遍查買賣契約並無是項記
    載，是兩造之買賣顯不含系爭圍牆至芭蕉樹部分土地。
  (二)證人何明龍於原審證稱：「‧‧當時去的時候有原告（即被
    上訴人，下同）、及原告的先生、我、還有被告（即上訴人
    ，下同）及被告的太太在場，現場在銷售的時候被告的太太
    說前面有佔到陸地（台語），有說八米巷內不徵收，當時有
    問說大約佔到何處，那被告太太就說大約從圍牆到芭蕉樹的
    範圍是佔到陸地（台語），之後原告就說圍牆會不會被拆，
    被告太太就說只要不要動就不會被拆。」、「‧‧被告太太
    之後是講陸地（台語），但沒有講到是何地，只有說如果動
    要往內縮要把地還給別人。‧‧」等語（見原審卷第59-61
    頁），由是更足見系爭圍牆至芭蕉樹部分土地並非屬買賣契
    約之標的，且上訴人既已明白告知被上訴人系爭圍牆至芭蕉
    樹部分土地係無權占用他人土地，隨時有被請求拆除可能，
    衡諸常情，上訴人當無可能將所占用他人土地（即570地號
    土地）之永久使用權出售予上訴人之理，再參以信義房屋於
    被上訴人反應訴外人林美津向其表示系爭圍牆至芭蕉樹部分
    土地占用林美津所有之570地號土地時，曾委由律師函請兩
    造協商之函件稱：周女士於看屋簽約時曾表示購後有增建計
    劃，林先生告知以前曾進行鑑界，房屋下面圍牆有占用部分
    政府所有道路預定用地，但只要該部分維持現狀，「原則上
    」不會被拆除等語，有正宏國際法律事務所函可參（見本院
    卷第36頁），益徵上訴人並無保證被上訴人可永久使用系爭
    圍牆至芭蕉樹部分土地，是其縱有稱不動到圍牆即不會被拆
    云云，亦無保證被上訴人可永久使用該部分土地之意，否則
    何來被上訴人買受之土地要內縮，「返還」他人之語。是被
    上訴人據上訴人之妻前揭所述，認上訴人併出售系爭圍牆至
    芭蕉樹部分土地之永久使用權云云，尚非可採。
  (三)系爭570地號土地係屬「道路用地（公共設施用地）」，有
    台北市政府都市發展局都市計劃公共設施用地及土地使用分
    區證明書可考（見本院卷第79頁），核與上訴人之妻所述之
    陸地相符。再參以證人何明龍前揭證言，堪見上訴人於買賣
    時已明確告知系爭圍牆至芭蕉樹部分土地係占用他人路地，
    將來仍需返還，益徵系爭圍牆至芭蕉樹部分土地之所有權或
    使用權，均非兩造買賣契約之標的。
六、綜上所述，兩造買賣之標的既不含系爭圍牆至芭蕉樹部分土
    地在內，且上訴人就此之使用並未予保證，而上訴人已履行
    其移轉買賣標的之義務，已如前述，則訴外人訴請被上訴人
    拆除圍牆追還土地，即與上訴人無涉。況本件被上訴人於買
    受系爭房地後，確有改建（二層增建為三層）並修繕正面圍
    牆之舉，此有上訴人提出之相片可稽（見本院卷第38-41 頁
    ），雖其主張所動用者非系爭圍牆至芭蕉樹部分土地之圍牆
    。惟被占用土地者見占用人於占用後又大興土木，因而出面
    請求返還土地者，所在多有，而被上訴人於訴外人出面主張
    權利時，乃未敢再動用系爭圍牆，自屬可能，其因而被請求
    拆除圍牆，自與上訴人無涉，尚難以其尚未動用系爭圍牆即
    被請求拆除圍牆，遂遽認上訴人應就此負責。是其請求上訴
    人賠償減損使用價值、拆除圍牆費用、重建圍牆費用及賠償
    其給付予訴外人林美津之費用，均非正當。從而，被上訴人
    先位請求以上訴人出售之圍牆至芭蕉樹部分，遭第三人主張
    為無權占用而必須拆除及給付相當於租金之損害金，上訴人
    應負物之瑕疵擔保責任，且又故意不告知上開瑕疵，應負債
    務不履行賠償責任；及備位請求如認為上訴人出售之圍牆至
    芭蕉樹部分，係該部分之「永久使用權」而非「物」，上訴
    人未履行擔保「永久使用權」權利無缺之義務，屬於權利瑕
    疵，亦應依民法第349條、第353條負不履行之損害賠償責任
    云云，即非正當，不應准許。原審判命上訴人給付361萬
    1487  元本息，並為假執行之宣告，自有未洽。上訴意旨指
    摘原判決不當，求予廢棄改判，為有理由。自應由本院予以
    廢棄改判。
七、本件事證已臻明確，兩造其餘爭點及攻擊、防禦方法，於本
    案判決之結果不生影響，無庸再詳予論述，併此敘明。
八、據上論結，本件上訴為有理由，依民事訴訟法第450條、第
    78條判決如主文。
中　　華　　民　　國　　96　　年　　11　　月　　13 　日
                  民事第七庭
                        審判長法　官  鄭三源
　　　　　　　　　　　　　　  法　官  王聖惠
　　　　　　　　　　　　　　  法　官  周美月
正本係照原本作成。
如不服本判決，應於收受送達後20日內向本院提出上訴書狀，其
未表明上訴理由者，應於提出上訴後20日內向本院補提理由書狀
（均須按他造當事人之人數附繕本）上訴時應提出委任律師或具
有律師資格之人之委任狀；委任有律師資格者，另應附具律師資
格證書及釋明委任人與受任人有民事訴訟法第466條之1第1項但
書或第2項（詳附註）所定關係之釋明文書影本。
中　　華　　民　　國　　96　　年　　11　　月　　13　　日
　　　　　　　　　　　　　　　書記官  李華安
附註：
民事訴訟法第466條之1（第1項、第2項）：
對於第二審判決上訴，上訴人應委任律師為訴訟代理人。但上訴
人或其他法定代理人具有律師資格者，不在此限。
上訴人之配偶、三親等內之血親、二親等內之姻親，或上訴人為
法人、中央或地方機關時，其所屬專任人員具有律師資格並經法
院認為適當者，亦得為第三審訴訟代理人。
